最高法院刑事判決　　　　　　　　　 111年度台上字第1457號
上　訴　人　梁承佑



上列上訴人因加重詐欺案件，不服臺灣高等法院臺南分院中華民
國110年10月20日第二審判決（110年度上訴字第452 號，起訴案
號：臺灣嘉義地方檢察署108 年度偵字第5028號），提起上訴，
本院判決如下：
    主  文
上訴駁回。
    理  由
一、按刑事訴訟法第377 條規定，上訴於第三審法院，非以判決
    違背法令為理由，不得為之。是提起第三審上訴，應以原判
    決違背法令為理由，係屬法定要件。如果上訴理由書狀並未
    依據卷內訴訟資料，具體指摘原判決不適用何種法則或如何
    適用不當，或所指摘原判決違法情事，顯與法律規定得為第
    三審上訴理由之違法情形，不相適合時，均應認其上訴為違
    背法律上之程式，予以駁回。本件經原審審理結果，認上訴
    人梁承佑有其事實欄（下稱事實欄）一（一）、（二）所載
    犯行之事證明確，因而維持第一審論處上訴人均犯刑法第33
    9條之4第1項第3款之以網際網路對公眾散布而犯詐欺取財罪
    刑（共2 罪刑，各處有期徒刑1年3月、1年5月），及就事實
    欄一（二）部分諭知相關沒收、追徵，並定應執行刑為有期
    徒刑1年6月之判決，駁回其在第二審之上訴。均已載敘其調
    查證據之結果及憑以認定各該犯罪事實之心證理由，核其所
    為之論斷，俱有卷內資料可資覆按，從形式上觀察，原判決
    並無足以影響其判決結果之違法情形存在。
二、上訴意旨略以：
(一)上訴人有無待出售之貨物及有無出售該貨物之真意，關乎刑
    法詐欺構成要件事實之認定。原判決不否認上訴人有其他從
    事買賣商品之正常交易，卻未詳查本案是否屬於民事糾葛，
    竟祇依憑被害人吳宗宸及告訴人蕭仲強之唯一指述，遽認上
    訴人係藉由在網際網路虛偽刊載欲出售監聽喇叭等貨品為詐
    騙手法，誘使上鉤以遂行犯行，並無販售網路刊登貨品之意
    ，而論處上訴人加重詐欺罪刑。其採證認事違反相關證據法
    則，且未說明認定之理由，並有理由不備及理由矛盾之違誤
    。
(二)上訴人所提出與「孫廣源」間之通訊軟體對話紀錄，係為證
    明有其他出貨正常之交易事實。原判決未詳予審究，祇以「
    是否確有其人」、「並無其他佐證」數語，及該筆交易與本
    案吳宗宸、蕭仲強購買貨品時間相距1 年左右，且係在其等
    報警後所為，遽認不足採為有利上訴人之證據，同有理由不
    備之違誤。況上訴人於民國107年12月24日起至108年3月4日
    間，均與蕭仲強保持聯繫，甚至返還部分貨款新臺幣（下同
    ）5,000元，益證上訴人並無詐欺犯意。原判決因認該筆5,0
    00元款項，係由第三人匯入蕭仲強帳戶，該款項來源縱無不
    法，亦難認上訴人無詐騙之意。其採證認事違反經驗法則，
    顯有濫用自由心證之違法。
(三)上訴人所犯前案係公共危險案件，並非重罪，且與本案罪質
    不同，二案之刑罰矯正目的有別，難認上訴人於本案有特別
    惡性及對刑罰反應力薄弱，而有依累犯加重其刑之必要。原
    判決未審酌及此，竟對上訴人本案犯行均依刑法第47條第 1
    項之累犯規定加重其刑，顯有違反司法院釋字第775 號解釋
    意旨之違誤。
(四)上訴人犯罪手段平和，犯後已坦承犯行，就吳宗宸部分，已
    達成和解，並退還全額款項，就蕭仲強部分，亦已先返還5,
    000 元，嗣因手機遺失無法聯繫，始未返還餘款。足認上訴
    人已有悔悟之意，經此偵審程序，當知所警惕，慎重行事，
    依此客觀情狀，顯可憫恕，倘科以法定最低本刑，猶嫌過重
    。且上訴人所犯2 罪，其犯罪類型相同，且行為態樣、手段
    、動機均相似，上訴人復僅獲利5,000 元，其責任非難重複
    程度極高，考量人之生命有限，刑罰造成之痛苦程度因刑度
    增加而生加乘效果，若以實質累加執行，將造成刑責過苛，
    而不符刑事政策及刑罰之社會功能。原判決未依刑法第59條
    規定酌減其刑，顯與公平、比例及罪刑相當原則有違，且復
    未審酌上情，遽定應執行有期徒刑1年6月，亦違反罪刑相當
    原則及平等原則。
三、惟查：
(一)證據的取捨、證明力的判斷與事實的認定，俱屬事實審法院
    自由裁量判斷之職權，此項職權行使，倘不違背客觀存在之
    經驗法則或論理法則，即無違法可言，觀諸刑事訴訟法第15
    5條第1項規定甚明，自無由當事人任憑己意，指摘為違法，
    而執為上訴第三審合法理由的餘地。法院認定事實，並不悉
    以直接證據為必要，其綜合各項調查所得之直接、間接證據
    ，本於合理之推論而為判斷，要非法所不許。而補強證據所
    補強者，不以犯罪事實之全部為必要，祇須因補強證據與被
    害人之指述相互利用印證，在客觀上足以使人對該犯罪事實
    獲得確信之心證者，即足當之。本件原判決認定上訴人確有
    其事實欄所載之加重詐欺犯行，主要係依憑：上訴人之部分
    供述、證人即被害人吳宗宸於警詢之供述、證人即告訴人蕭
    仲強之警、偵訊指證、上訴人之郵局帳戶交易明細、吳宗宸
    之國泰世華銀行、台新銀行帳戶存簿內頁、蕭仲強匯款之自
    動櫃員機轉帳交易明細、蕭仲強與上訴人間之Line對話紀錄
    翻拍照片等證據資料，相互勾稽資為認定。其理由並載敘：
    ⑴依證人吳宗宸、蕭仲強之證詞及上訴人與蕭仲強間之Line
    對話紀錄、上訴人之入出境紀錄等資料，可知吳宗宸係先匯
    款5,000 元作為訂金，擬待雙方見面交付剩餘價金及貨品，
    上訴人即藉故推託，迫使吳宗宸不得不同意將餘款匯給上訴
    人，並約定由上訴人將貨品郵寄收受，詎上訴人得手全部價
    金後，至吳宗宸報警時仍未將貨品寄出；蕭仲強部分亦是上
    訴人收受貨款後，即迭以已交由大榮貨運運送、出車禍無法
    面交或傳送未蓋用宅急便店家章戳之單據等手法敷衍，且不
    但至蕭仲強報警時仍未交付貨物，至本案偵審期間，仍均無
    法提出所欲出售之貨品。再徵之上訴人於第一審自陳：當時
    因為我被錢莊追債，我母親欠債約200 多萬元等語，足見其
    當時經濟困窘，佐以上訴人於同一期間另以相同手法詐騙其
    他被害人，並經檢察官提起公訴（臺灣嘉義地方檢察署 109
    年度偵字第8332號）。堪認上訴人係藉由在網際網路上虛偽
    刊載欲出售監聽喇叭等貨品為詐騙手法，誘使不特定人上鉤
    以遂行其犯行。⑵上訴人否認犯行，所為各項之辯解如何不
    足以採信及所提出各項證據如何均不足為有利於上訴人之認
    定等旨（見原判決第3 至11頁）。均已本於事實審法院職權
    推理作用，詳述其調查、取捨證據之結果及憑以認定犯罪事
    實之得心證理由，並非祇單憑被害人吳宗宸或告訴人蕭仲強
    之唯一指訴，資為論據。所為論斷說明，俱不違背證據法則
    及論理法則，亦無調查未盡、判決理由不備或理由矛盾之違
    誤可指。凡此概屬原審採證認事、判斷證據證明力職權之適
    法行使，自不能任意指摘為違法。上訴意旨（一）、（二）
    猶執前詞，指摘原審採證認事違反證據法則，且有理由不備
    、矛盾之違誤各云云，或係棄置原審已明白論述之事項不顧
    ，或係就同一證據，任憑己見而持與原審相異之評價，泛指
    為違法，並重為事實上之爭執，均難認是合法之上訴第三審
    理由。
(二)刑法第47條第1 項規定：「受徒刑之執行完畢，或一部之執
    行而赦免後，5 年以內故意再犯有期徒刑以上之罪者，為累
    犯，加重本刑至二分之一。」參照司法院釋字第775 號解釋
    意旨，認為累犯加重本刑部分，並不生違反憲法一行為不二
    罰原則之問題。惟其不分情節，基於累犯者有其特別惡性及
    對刑罰反應力薄弱等立法理由，一律加重最低本刑，於不符
    合刑法第59條所定要件之情形下，致生行為人所受之刑罰超
    過其所應負擔罪責之個案，不符憲法罪刑相當原則、比例原
    則。於此範圍內，在修正前，為避免發生上述罪刑不相當之
    情形，法院固應斟酌個案情形，裁量是否依該規定加重最低
    本刑。本件原判決理由內已敘明：上訴人前因公共危險案件
    ，經臺灣橋頭地方法院判處有期徒刑3月，併科罰金3萬元確
    定，甫於107年7月16日易科罰金執行完畢後，即於5 年以內
    之本案時間（107年8月28日起至同年10月20日、同年12月24
    日）故意再犯本件有期徒刑以上之罪，均構成累犯，顯見其
    對於刑罰反應力薄弱，且依本案犯罪情節，倘加重其刑，並
    不生所受刑罰超過其所應負擔之情，因而依刑法第47條第 1
    項規定加重其刑等旨（見原判決第11至12頁）。已說明依累
    犯規定裁量加重其刑之理由，核尚無違反罪刑相當原則之可
    言。上訴意旨（三）泛指原判決依累犯規定加重其刑，違反
    司法院釋字第775 號解釋意旨云云，難認是合法之上訴第三
    審理由。
(三)關於刑之量定及定應執行刑，事實審法院本有自由裁量之權
    ，倘量刑時係以行為人之責任為基礎，並審酌刑法第57條所
    列各款情狀，而所量定之刑未逾越法律限制範圍，復無違反
    比例、公平及罪刑相當原則者，自不得任意指為違法。本件
    原審就上訴人各犯行，業於審判期日就科刑相關審酌事項依
    法提示調查，並依序由檢察官及上訴人就科刑範圍為辯論（
    見原審卷第204至206頁），其理由復已載敘：⑴第一審以行
    為人之責任為基礎，審酌上訴人：①為貪圖小利而利用網路
    散布不實之交易訊息，造成吳宗宸、蕭仲強財物損失，欠缺
    對他人財產權之尊重，並破壞他人對網路交易秩序之信賴；
    ②否認犯行，惟已賠償吳宗宸所受損害，及賠償蕭仲強所受
    部分損害，暨其自陳之智識程度、家庭生活與經濟狀況等一
    切情狀，分別量處有期徒刑1年3月、1年5月，並考量其犯罪
    手段、侵害法益程度，定應執行有期徒刑1年6月；⑵第一審
    判決已審酌刑法第57條各款所列情狀，使罰當其罪而符合罪
    刑相當原則，並具妥當性而無違刑罰權之分配正義，客觀上
    要難謂有何濫用權限、失衡或逾越法律所規定範圍之情事，
    足見其刑之量定亦稱允當。因而駁回上訴人指摘第一審量刑
    過重，請求從輕量刑之上訴等旨（見原判決第12至14頁）。
    核已就刑法第57條各款情狀斟酌記述，兼顧相關有利與不利
    之科刑資料，客觀上未逾越法定刑度及處斷刑之外部性界限
    ，亦未與罪刑相當原則扞格，難認有何濫用刑罰其裁量權限
    或違反內部性界限之違法。且上訴人所犯2 罪所處最長期為
    有期徒刑1年5月，宣告刑總和為有期徒刑2年8月。第一審定
    應執行刑為有期徒刑1年6月，已減去1年2月。既未逾越外部
    性界限，復均給予相當之刑罰折扣，符合法律授與裁量權之
    目的，亦與所適用法規目的之內部性界限無違。原審審酌後
    ，因認第一審量刑並無濫用權限，亦無上訴人所指違法或不
    當之情形，因而駁回其第二審上訴。核此乃原審關於量刑裁
    量職權之適法行使，自不容任意指為違法。又應否依刑法第
    59條酌量減輕其刑，法院本屬有權斟酌決定，故未酌減其刑
    ，既不違背法令，自不得執為提起第三審上訴之合法理由。
    原審經衡酌上訴人之犯罪情狀認無可憫恕之事由，而未依上
    揭規定酌減其刑，縱理由略簡，亦不構成違法。上訴意旨（
    四）執上訴人犯後已坦承犯行，且已和解、賠償等情，指摘
    原判決審酌科刑事項未盡，且執原審未適用刑法第59條規定
    酌減其刑，泛指其量刑失衡各云云，或與卷內訴訟資料不相
    適合，或係就原審量刑職權之合法行使，徒憑己見任意指摘
    ，均難認是適法之第三審上訴理由。
四、以上及其餘上訴意旨，並未依據卷內訴訟資料具體指摘原判
    決有何違背法令之情形，棄置原判決所為明白論斷於不顧，
    猶就事實審法院量刑裁量之合法行使，徒以自己說詞，任意
    指為違法，俱難認已符合首揭法定之上訴要件，應認上訴人
    之上訴均為違背法律上之程式，予以駁回。又本件上訴人之
    上訴為不合法，本院應從程序上駁回其上訴，則其請求不依
    累犯規定加重其刑，本院自無從審酌，併此敘明。
據上論結，應依刑事訴訟法第395條前段，判決如主文。
中    華    民    國   111    年    3     月    17    日
                  刑事第二庭審判長法  官  林  勤  純  
                                  法  官  王  梅  英  
                                  法  官  莊  松  泉  
                                  法  官  李  釱  任  
                                  法  官  吳  秋  宏  
本件正本證明與原本無異
                                  書記官
中    華    民    國   111    年    3     月    23    日